【裁判字號】    88,易,2484
【裁判日期】    890613
【裁判案由】    公共危險
【裁判全文】
臺灣臺北地方法院刑事判決                        八十八年度易字第二四八四號
    公  訴  人  臺灣臺北地方法院檢察署檢察官
    被      告  壬○○
    選任辯護人  傅雲欽
右列被告因公共危險案件，經檢察官提起公訴（八十八年度偵字第九三二七號）及移
送併案審理（八十八年度偵字第一六三五一號），本院判決如左：
    主  文
壬○○無罪。
    理  由
一、公訴意旨略以：被告壬○○係設於台北市○○○路○段一三二巷五號一樓大時代
    書坊之負責人，明知應注意用電、消防之安全以防止火災之發生，而依當時情形
    又非不能注意，竟疏於注意，終致屋內倉庫中接續在天花板之電源插座之電源線
    ，於民國八十七年十二月六日凌晨四時五十三分許，因負荷過重短路，引發火災
    ，而該倉庫中復因堆放二行程機油、清潔劑、書籍等易燃物，造成火勢一發不可
    收拾，非但使上址付之一炬，並延燒及鄰近寅○○、庚○○、戊○○、丙○○、
    辰○○○、甲○○、卯○○○、癸○○、乙○○所有之房屋，致渠等受有財務之
    重大損害，因認被告壬○○涉有刑法第一百七十三條第二項之公共危險罪嫌云云
    。
二、按犯罪事實應依證據認定之，無證據不得推定其犯罪事實。又不能證明被告犯罪
    者，應諭知無罪之判決，刑事訴訟法第一百五十四條、第三百零一條第一項分別
    定有明文。次按事實之認定，應憑證據，如未能發現相當證據，或證據不足以證
    明，自不能以推測或擬制之方法，為裁判基礎（最高法院四十年台上字第八六號
    判例參照）。又認定犯罪事實，所憑之證據，雖不以直接證據為限，間接證據亦
    包括在內，然無論直接或間接證據，其為訴訟上之證明，須於通常一般之人均不
    致於有所懷疑，而得確信其為真實之程度者，始得據之為有罪之認定，倘其證明
    尚未達到此一程度，而有合理性懷疑之存在時，即無從為有罪之認定，此亦有最
    高法院七十六年台上字第四九八六號判例可資參照。再刑法第一百七十三條第二
    項之公共危險罪，係屬過失犯罪之型態，行為人必須負有防止火災發生之注意義
    務，且按其情節應注意並能注意而不注意或行為人對於構成火災之事實，預見其
    能發生而確信其不發生時，方負此失火之公共危險罪責，若行為人根本無防止火
    災發生之注意義務，縱令發生火災，亦無從令其擔負刑法上之失火罪責。
三、本件公訴人認被告壬○○涉有上開公共危險犯行，無非以被告壬○○之自白、被
    害人王寶字等之指述及台北市政府消防局火災原因調查報告書暨照片三十九張為
    主要依據。訊據被告壬○○固坦承於右揭時、地確有發生火災之事實，惟堅決否
    認有涉犯公共危險之犯行，辯稱：大時代書坊並非伊開設，該書坊登記之負責人
    係其母張鄭阿完，實際負責人為其兄辛○○，進書、出書事宜均由辛○○處理，
    伊僅於假日或空閒時去幫忙看店，該書坊失火責任不應由其擔負；且發生火災時
    間為凌晨四時多，該書坊並無使用電器，不可能發生電線短路情況；又其兄辛○
    ○稱該處電線全部換新方一年餘，無發生電線走火之可能等語。
四、經查：大時代書坊登記之負責人確為被告之母張鄭阿完，其後該書坊並經台北市
    商業管理處撤銷商業登記，業經本院向台北市商業管理處函調大時代書坊之營利
    事業登記案卷宗審認無訛；證人即被告壬○○之兄辛○○於本院審理中證稱該大
    時代書坊本為其母張鄭阿完在長安東路所開設，搬至南京東路後則由渠開設，惟
    並未辦理登記，渠確為該書坊之實際負責人，一星期至少前往該處六日，該書坊
    實非被告壬○○開設，惟被告壬○○曾應渠央情，代其簽訂該書坊之房屋租賃契
    約耳等情（見本院八十八年十月十八日訊問筆錄）；證人丑○○亦證稱辛○○為
    大時代書坊負責人，但其與壬○○曾應辛○○請託代之簽訂大時代書坊之房屋租
    賃契約，被告壬○○並無時間及能力經營大時代書坊等語（見本院八十八年十一
    月二十五日訊問筆錄），核均與被告所辯辛○○方為大時代書坊之實際負責人一
    節，互屬一致；又依卷附被告所提之和解書多紙觀之，和解人均為辛○○，證人
    辛○○復證稱已與受災戶達成和解，該等和解書確為渠本人簽名無訛等語（見本
    院八十八年十一月二十五日訊問筆錄），足認證人辛○○確為大時代書坊之實際
    負責人，該書坊之收支、經營、管理均由渠負責，辛○○方為該書坊之真正管理
    使用人無訛，是被告所辯辛○○為實際負責人，伊非負責人而僅於假日或空閒時
    方前往該書坊幫忙一節，堪以採信。被告既非實際負責人而僅於假日或空閒時前
    往該書坊幫忙，並非該書坊之真正管理及使用人，業如前述，則該書坊之用電及
    消防之安全、電力是否有負荷過重情事、該倉庫中是否不應堆放二行程機油、清
    潔劑、書籍等易燃物等以防止火災發生之注意義務即無由被告擔負之理，更遑論
    被告有應注意能注意而不注意之情事，是該書坊即令發生火災，被告亦非應負失
    火罪責之行為人，被告所為，顯不該當於刑法第一百七十三條第二項失火罪之構
    成要件，自無庸負此公共危險罪責。公訴人認被告於偵查中已自白不諱，惟被告
    於偵訊中僅坦認大時代書坊確有發生火災，並未自承係該書坊負責人，有該偵訊
    筆錄可稽，是公訴人認被告自白不諱，顯有誤會。至證人即辛○○之妻子○○於
    偵查中固曾證稱該大時代書坊之負責人係被告壬○○，惟其於偵訊中先稱該書坊
    負責人為辛○○，後又稱係被告壬○○，證詞顯有所反覆，嗣於本院審理中又改
    稱該書坊負責人係其夫辛○○（見本院八十八年十一月二十五日訊問筆錄），前
    後證詞不一，已不足為被告不利之認定；再證人子○○與辛○○係屬夫妻至親，
    衡情斷無設詞誣陷其夫之理，是本院認其所證其夫辛○○方為大時代書坊之負責
    人一節，較符真實為可採。又被害人寅○○於偵查中固指稱被告壬○○「應」為
    該書坊負責人，惟其於警訊中指稱係於火災發生後方知悉該店之承租人為壬○○
    等語，則被害人寅○○是否因該書坊之承租人為被告壬○○而誤認被告為負責人
    ，實不無可能；況本院質之證人即被害人庚○○之子己○○該大時代書坊之真正
    負責人究為何人，證人己○○結稱：「不知道：：連我們在發生火災後與壬○○
    、辛○○等多次談調解、賠償之事情，也弄不清楚誰是負責人：：（問：有何人
    知大時代書坊之負責人為何人？）不知，我們只知不是壬○○，就是辛○○」等
    語（見本院八十八年十月十八日訊問筆錄），尤見渠等對何人方為該書坊負責人
    而應為此失火情事負責有所疑義，是亦不足為被告不利之認定。末查，被害人丁
    ○○、戊○○之指述及台北市政府消防局火災原因調查報告書暨照片三十九張固
    可證明確因大時代書坊之電源線短路起火燃燒而發生火災之事實，惟無法證明被
    告確負有防止火災發生之注意義務及其應負刑法第一百七十三條第二項失火罪之
    公共危險刑責。此外，本院復查無其他積極證據足資證明被告確有公共危險之犯
    行，揆諸前揭說明，自難僅憑被害人王寶字等之指述及台北市政府消防局火災原
    因調查報告書暨照片三十九張，遽論被告有公訴人指摘之公共危險犯行，不能證
    明被告犯罪，應為其無罪之諭知。
五、至移送併案審理部分（八十八年度偵字第一六三五一號），與本案事實為同一事
    實，自無庸退回由檢察官另行處理，附此敘明。
據上論斷，應依刑事訴訟法第三百零一條第一項，判決如主文。
本案經檢察官莊俊仁到庭執行職務。
中    華    民    國      八十九    年      六      月      十三        日
                                      臺灣臺北地方法院刑事第四庭
                                          法  官  黃紹紘
右正本證明與原本無異。
如不服本判決，應於判決送達後十日內，向本院提出上訴狀。
                                          書記官  劉新怡
中    華    民    國      八十九    年      六      月      三十        日


司法院資訊處製作；財團法人民間司法改革基金會備份。
